---
title: "MLS - LBB4: Spotify"
author: "Taruma Sakti Megariansyah"
date: "`r Sys.Date()`"
output: 
 html_document: 
   toc: yes
   toc_float: yes
   highlight: zenburn
   theme: sandstone
   css: style.css
   code_folding: hide
   toc_depth: 5
   number_sections: yes
   df_print: paged
---

# SETUP

```{r, warning=FALSE, message=FALSE, class.output="scroll-100"}
library(tidyverse)
library(ggplot2)
library(forecast)
library(TTR)
library(fpp)
library(xts)
library(lubridate)
options(scipen=999)
```

```{r}
R.version
```

LBB ini mendemonstrasikan pemodelan machine learning untuk data _time series_. 

Github
: Untuk file `.Rmd` atau `styles.css` bisa melihat github proyek ini di [taruma/mls-lbb-5](https://github.com/taruma/mls-lbb-5).

Notasi $\text{matematika}$
: Untuk ribuan akan menggunakan pemisah koma ($,$), sedangkan pemisah untuk angka dibelakang koma (desimal/mantissa) menggunakan titik ($.$).

Catatan
: Pada LBB ini untuk _piping_ akan menggunakan _native piping_ `|>` yang tersedia di `R 4.1+` untuk versi selain itu gunakan `%>%`. 

# Dataset {#sec-dataset}

Dataset yang digunakan adalah data [_Daily Exchange Rates per Euro 1999-2022_](https://www.kaggle.com/datasets/lsind18/euro-exchange-daily-rates-19992020) yang diperoleh dari Kaggle (Data diunduh pada hari Senin, 28 November 2022). Dataset ini berisikan _Exchange Rate_ (Nilai tukar) Euro/EUR (€) terhadap mata uang negara lain setiap harinya sejak tahun 1999. Berikut 6 baris pertama dataset.

```{r}
exchange <- read.csv("data/euro-daily-hist_1999_2022.csv")
exchange |> head()
```

Sebagai catatan, dataset diurutkan dari yang terbaru ke yang terlama. Sehingga, baris pertama merupakan data paling terbaru (2022) meski di halaman dataset dimulai dari 1999. Berikut 6 baris terakhir dataset `exchange`.

```{r}
exchange |> tail()
```

Berikut struktur dataset menggunakan `str()`.

```{r, class.output="scroll-100"}
str(exchange)
```

Dari struktur diatas diketahui terdapat kolom/negara yang berupa `character`, yang seharusnya berupa angka/numeric. Oleh karena itu, dataset `exchange` harus diolah kembali sebelum dilakukan pemodelan. Proses tersebut dilanjutkan ke **R1 - Pemrosesan Data**.

# R1 - Pra-pemrosesan Data

Informasi struktur diatas menandakan banyak sekali yang harus diolah sebelum siap digunakan. Perubahan nama kolom dan tipe kolom merupakan hal yang cukup terlihat jelas dari kilasan dataset `exchange`. Sebelum memulai pra-pemrosesan data semua dataset yang digunakan pada tahap ini disimpan dalam objek `exchange_r1`. 

```{r}
exchange_r1 <- exchange
exchange_r1 |> head()
```

## Menamai Kolom

Nama kolom di `exchange` bisa berbeda ketika pembacaan dataset menggunakan `read_csv()`, tapi untuk dataset ini digunakan `read.csv()`. Nama kolom disimpan dalam variabel `name_columns`. 

```{r}
name_columns <- colnames(exchange_r1)
name_columns
```

Strategi dalam membuat nama baru adalah seluruh nama kolom berhuruf kecil semua dengan pemisahnya menggunakan titik. Jadi karakter seperti `X.` dihilangkan, dan `..` dihapus juga. Proses tersebut dilakukan menggunakan `str_replace()` dan `str_to_lower()`. Nama baru kolom disimpan dalam variabel `newname_columns`. Berikut nama baru kolom.

```{r}
newname_columns <- name_columns |> 
  str_replace("^X\\.", "") |> 
  str_replace("\\.+$", "") |> 
  str_to_lower()
newname_columns
```

Nama baru tersebut diterapkan ke dataset `exchange_r1` dan disimpan dalam objek baru bernama `exchange_r1_newname`.

```{r}
exchange_r1_newname <- exchange_r1 |> 
  setNames(newname_columns)

exchange_r1_newname |> head()
```
Dan berikut secara sekilas data `exchange_r1_newname`. 

```{r, class.output="scroll-100"}
exchange_r1_newname |> 
  glimpse()
```

Setelah nama kolom sudah dibersihkan, bisa dilanjutkan untuk mengubah tipe data setiap kolomnya. 

## Mengubah Tipe Data Kolom

Melihat informasi sekilas mengenai dataset `exchange_r1_newname`. Terdapat dua jenis data yang berbeda di dataset. Kolom pertama yaitu `period.unit` berupa tanggal dengan format `YYYY-MM-DD`. Sedangkan kolom lainnya, merupakan kolom numerik. 

### Kolom waktu

Kolom yang merupakan waktu yaitu `period.unit`. Berikut sekilas data pada kolom `periode.unit`.

```{r}
set.seed(41608481)
exchange_r1_newname$period.unit |> sample(size=10)
```

Setelah mengetahui format `YYYY-MM-DD`, kolom tersebut bisa dikonversi menggunakan _library_ `lubridate` dengan fungsi `ymd()`. Hasil perubahan tersebut disimpan dalam bentuk objek baru bernama `exchange_r1_date`. Berikut beberapa baris pertamanya.

```{r}
exchange_r1_date <- exchange_r1_newname |> 
  mutate(period.unit = ymd(period.unit))
exchange_r1_date |> head()
```

Untuk memudahkan membaca, dataset diurutkan berdasarkan tanggal.

```{r}
exchange_r1_date <- exchange_r1_date |> 
  arrange(period.unit)
exchange_r1_date |> head()
```

Kita lihat _range_ waktu yang digunakan di `exchange_r1_date` dengan `summary()` pada kolom `period.unit`.  

```{r}
summary(exchange_r1_date$period.unit)
```

Setelah mengetahui tanggal dimulainya dan berakhirnya dataset. Akan dicek apakah ada tanggal yang tidak terekam di dataset. Digunakan `seq.Date()` untuk membuat _range_ dari 4 Januari 1999 hingga 15 November 2022. 

```{r}
date_start <- exchange_r1_date$period.unit |> min()
date_end <- exchange_r1_date$period.unit |> max()
date_range <- seq.Date(date_start, date_end, by = "day")
date_log_exist <- date_range %in% exchange_r1_date$period.unit
any(!date_log_exist)
```

Ternyata dari koding diatas diketahui bahwa terdapat tanggal yang hilang. Berikut tanggal dimana observasi tidak tersedia. 

```{r}
date_missing <- date_range[!date_log_exist]
date_range_wday <- date_range |> wday(label=TRUE, abbr = FALSE) |> summary()
date_missing_wday <- date_missing |> wday(label=TRUE, abbr = FALSE) |> summary() 
data.frame(date_range_wday, date_missing_wday) |> 
  mutate(missing_date_percent = date_missing_wday / date_range_wday * 100)
```

Diketahui bahwa data pada hari Sabtu dan Minggu tidak direkam sama sekali. 

# R2 - Eksplorasi Data

# R3 - Pemodelan

# R4 - Evaluasi

# Kesimpulan

