---
title: "MLS - LBB5: Daily Exchange Rates per Euro"
author: "Taruma Sakti Megariansyah"
date: "`r Sys.Date()`"
output: 
 html_document: 
   toc: yes
   toc_float: yes
   highlight: zenburn
   theme: sandstone
   css: style.css
   code_folding: hide
   toc_depth: 5
   number_sections: yes
   df_print: paged
---

# SETUP

```{r, warning=FALSE, message=FALSE, class.output="scroll-100"}
library(tidyverse)
library(ggplot2)
library(forecast)
library(TTR)
library(fpp)
library(xts)
library(lubridate)
library(padr)
options(scipen=999)
```

```{r}
R.version
```

LBB ini mendemonstrasikan pemodelan machine learning untuk data _time series_. 

Github
: Untuk file `.Rmd` atau `styles.css` bisa melihat github proyek ini di [taruma/mls-lbb-5](https://github.com/taruma/mls-lbb-5).

Notasi $\text{matematika}$
: Untuk ribuan akan menggunakan pemisah koma ($,$), sedangkan pemisah untuk angka dibelakang koma (desimal/mantissa) menggunakan titik ($.$).

Catatan
: Pada LBB ini untuk _piping_ akan menggunakan _native piping_ `|>` yang tersedia di `R 4.1+` untuk versi selain itu gunakan `%>%`. 

# Dataset {#sec-dataset}

Dataset yang digunakan adalah data [_Daily Exchange Rates per Euro 1999-2022_](https://www.kaggle.com/datasets/lsind18/euro-exchange-daily-rates-19992020) yang diperoleh dari Kaggle (Data diunduh pada hari Senin, 28 November 2022). Dataset ini berisikan _Exchange Rate_ (Nilai tukar) Euro/EUR (€) terhadap mata uang negara lain setiap harinya sejak tahun 1999. Berikut 6 baris pertama dataset.

```{r}
exchange <- read.csv("data/euro-daily-hist_1999_2022.csv")
exchange |> head()
```

Sebagai catatan, dataset diurutkan dari yang terbaru ke yang terlama. Sehingga, baris pertama merupakan data paling terbaru (2022) meski di halaman dataset dimulai dari 1999. Berikut 6 baris terakhir dataset `exchange`.

```{r}
exchange |> tail()
```

Berikut struktur dataset menggunakan `str()`.

```{r, class.output="scroll-100"}
str(exchange)
```

Dari struktur diatas diketahui terdapat kolom/negara yang berupa `character`, yang seharusnya berupa angka/numeric. Oleh karena itu, dataset `exchange` harus diolah kembali sebelum dilakukan pemodelan. Sebagai catatan, dataset `exchange` memiliki $6,177$ baris/observasi dan $41$ kolom/variabel. Proses tersebut dilanjutkan ke **R1 - Pemrosesan Data**.

# R1 - Pra-pemrosesan Data

Informasi struktur diatas menandakan banyak sekali yang harus diolah sebelum siap digunakan. Perubahan nama kolom dan tipe kolom merupakan hal yang cukup terlihat jelas dari kilasan dataset `exchange`. Sebelum memulai pra-pemrosesan data semua dataset yang digunakan pada tahap ini disimpan dalam objek `exchange_r1`. 

```{r}
exchange_r1 <- exchange
exchange_r1 |> head()
```

## Menamai Kolom

Nama kolom di `exchange` bisa berbeda ketika pembacaan dataset menggunakan `read_csv()`, tapi untuk dataset ini digunakan `read.csv()`. Nama kolom disimpan dalam variabel `name_columns`. 

```{r}
name_columns <- colnames(exchange_r1)
name_columns
```

Strategi dalam membuat nama baru adalah seluruh nama kolom berhuruf kecil semua dengan pemisahnya menggunakan titik. Jadi karakter seperti `X.` dihilangkan, dan `..` dihapus juga. Proses tersebut dilakukan menggunakan `str_replace()` dan `str_to_lower()`. Nama baru kolom disimpan dalam variabel `newname_columns`. Berikut nama baru kolom.

```{r}
newname_columns <- name_columns |> 
  str_replace("^X\\.", "") |> 
  str_replace("\\.+$", "") |> 
  str_to_lower()
newname_columns
```

Nama baru tersebut diterapkan ke dataset `exchange_r1` dan disimpan dalam objek baru bernama `exchange_r1_newname`.

```{r}
exchange_r1_newname <- exchange_r1 |> 
  setNames(newname_columns)

exchange_r1_newname |> head()
```
Dan berikut secara sekilas data `exchange_r1_newname`. 

```{r, class.output="scroll-100"}
exchange_r1_newname |> 
  glimpse()
```

Setelah nama kolom sudah dibersihkan, bisa dilanjutkan untuk mengubah tipe data setiap kolomnya. 

## Mengubah Tipe Data Kolom

Melihat informasi sekilas mengenai dataset `exchange_r1_newname`. Terdapat dua jenis data yang berbeda di dataset. Kolom pertama yaitu `period.unit` berupa tanggal dengan format `YYYY-MM-DD`. Sedangkan kolom lainnya, merupakan kolom numerik. 

### Kolom Waktu (`period.unit`)

Kolom yang merupakan waktu yaitu `period.unit`. Berikut sekilas data pada kolom `periode.unit`.

```{r}
set.seed(41608481)
exchange_r1_newname$period.unit |> sample(size=10)
```

Setelah mengetahui format `YYYY-MM-DD`, kolom tersebut bisa dikonversi menggunakan _library_ `lubridate` dengan fungsi `ymd()`. Hasil perubahan tersebut disimpan dalam bentuk objek baru bernama `exchange_r1_date`. Berikut beberapa baris pertamanya.

```{r}
exchange_r1_date <- exchange_r1_newname |> 
  mutate(period.unit = ymd(period.unit))
exchange_r1_date |> head()
```

Untuk memudahkan membaca, dataset diurutkan berdasarkan tanggal.

```{r}
exchange_r1_date <- exchange_r1_date |> 
  arrange(period.unit)
exchange_r1_date |> head()
```

Kita lihat _range_ waktu yang digunakan di `exchange_r1_date` dengan `summary()` pada kolom `period.unit`.  

```{r}
summary(exchange_r1_date$period.unit)
```

Setelah mengetahui tanggal dimulainya dan berakhirnya dataset. Akan dicek apakah ada tanggal yang tidak terekam di dataset. Digunakan `seq.Date()` untuk membuat _range_ dari 4 Januari 1999 hingga 15 November 2022. 

```{r}
date_start <- exchange_r1_date$period.unit |> min()
date_end <- exchange_r1_date$period.unit |> max()
date_range <- seq.Date(date_start, date_end, by = "day")
date_log_exist <- date_range %in% exchange_r1_date$period.unit
any(!date_log_exist)
```

Ternyata dari koding diatas diketahui bahwa terdapat tanggal yang hilang. Berikut tanggal dimana observasi tidak tersedia. 

```{r}
date_missing <- date_range[!date_log_exist]
date_range_wday <- date_range |> wday(label=TRUE, abbr = FALSE) |> summary()
date_missing_wday <- date_missing |> wday(label=TRUE, abbr = FALSE) |> summary() 
data.frame(date_range_wday, date_missing_wday) |> 
  mutate(missing_date_percent = date_missing_wday / date_range_wday * 100)
```

Diketahui bahwa data pada hari Sabtu dan Minggu tidak direkam sama sekali. Sedangkan terdapat juga di hari lain yang hilang dalam dataset. Perlu diingat, hilangnya data ini fokus pada tanggal yang tidak tersedia pada dataset original dan bukan kehilangan data pada kolom lainnya. 

Tanggal yang hilang pada `exchange_r1_date` dilengkapi menggunakan fungsi `pad()`. Berikut prosesnya dan pemeriksaannya setelah menggunakan fungsi `pad()` dan disimpan dalam objek baru bernama `exchange_r1_date_complete`.

```{r}
exchange_r1_date_complete <- exchange_r1_date |> 
  pad(interval = "day")

all(date_range %in% exchange_r1_date_complete$period.unit)
```

Dari nilai `TRUE` diatas, menandakan bahwa setiap tanggal pada _range_ 4 Januari 1999 hingga 15 November 2022 sudah terdapat baris/observasinya di objek `exchange_r1_date_complete`. Dengan kata lain, tidak ada tanggal yang hilang dalam objek tersebut. Berikut 8 baris pertama dataset.

```{r}
exchange_r1_date_complete |> head(8)
```

Untuk sementara _padding_ yang dilakukan diisi dengan nilai `NA`, yang nanti akan diproses lebih lanjut sebelum masuk eksplorasi data. Dan berikut informasi mengenai perubahan/penambahan baris setelah _padding_.

```{r}
data.frame(
  info = c("baris/observasi", "kolom/variabel"),
  nrow.date.original = exchange_r1 |> dim(),
  nrow.date.complete = exchange_r1_date_complete |> dim()
) |> column_to_rownames("info") |> 
  mutate(
    diff = nrow.date.complete - nrow.date.original,
    diff_percent = diff / nrow.date.complete * 100
  )
```

### Kolom Numerik

Selain kolom `period.unit`, kolom lainnya merupakan kolom numerik. Akan tetapi pada saat pembacaan `read.csv()` terjadi _coercing_ sehingga kolom tersebut berubah menjadi tipe data `character`. Sebelum memaksakan kolom tersebut menjadi numerik, diinginkan untuk mengidentifikasi apa yang terjadi dengan dataset tersebut sehingga membuat kolom tersebut menjadi `character`. 

Berikut jumlah jenis kolom masing-masing dari dataset `exchange_r1_date_complete`. 

```{r}
exchange_r1_date_complete |> 
  sapply(class) |> table()
```

Diketahui ada $37$ kolom yang bertipe `character` dan hanya $3$ yang numeric. Berikut informasi mengenai tipe setiap kolomnya. 

```{r}
column_type_exchange <- exchange_r1_date_complete |> 
  sapply(class) |> as.data.frame() |> set_names("column.type") |> 
  arrange(column.type)
column_type_exchange
```

Berikut kolom yang berupa numerik dan tanggal.

```{r}
column_type_exchange |> 
  filter(column.type %in% c("Date", "numeric"))
```

Jadi untuk `iceland.krona`, `romanian.leu`, dan `turkish.lira` sudah berupa numerik. 

#### Investigasi _coercion_

Pada bagian ini, diinginkan untuk memperoleh informasi kenapa terjadinya _coercion_ sehingga mengubah kolom tersebut menjadi tipe `character`. Untuk evaluasi tersebut akan menggunakan objek `exchange_r1_coercion` yang merupakan `exchange_r1_date_complete` dengan nama baris `period.unit`.

```{r}
exchange_r1_coercion <- exchange_r1_date_complete |>
  column_to_rownames("period.unit")
  
exchange_r1_coercion |> head()
```

```{r}
exchange_r1_coercion |> 
  mutate_all(as.numeric)
```



# R2 - Eksplorasi Data

# R3 - Pemodelan

# R4 - Evaluasi

# Kesimpulan

