---
title: "MLS - LBB4: Spotify"
author: "Taruma Sakti Megariansyah"
date: "`r Sys.Date()`"
output: 
 html_document: 
   toc: yes
   toc_float: yes
   highlight: zenburn
   theme: sandstone
   css: style.css
   code_folding: hide
   toc_depth: 5
   number_sections: yes
   df_print: paged
---

## SETUP

```{r, message=FALSE, warning=FALSE}
library(tidyverse)
library(ggplot2)
library(forecast)
library(TTR)
library(fpp)
library(xts)
options(scipen=999)
```

```{r}
R.version
```

LBB ini mendemonstrasikan pemodelan machine learning untuk data _time series_. 

Github
: Untuk file `.Rmd` atau `styles.css` bisa melihat github proyek ini di [taruma/mls-lbb-5](https://github.com/taruma/mls-lbb-5).

Notasi $\text{matematika}$
: Untuk ribuan akan menggunakan pemisah koma ($,$), sedangkan pemisah untuk angka dibelakang koma (desimal/mantissa) menggunakan titik ($.$).

Catatan
: Pada LBB ini untuk _piping_ akan menggunakan _native piping_ `|>` yang tersedia di `R 4.1+` untuk versi selain itu gunakan `%>%`. 

## Dataset {#sec-dataset}

Dataset yang digunakan adalah data [_Daily Exchange Rates per Euro 1999-2022_](https://www.kaggle.com/datasets/lsind18/euro-exchange-daily-rates-19992020) yang diperoleh dari Kaggle (Data diunduh pada hari Senin, 28 November 2022). Dataset ini berisikan _Exchange Rate_ (Nilai tukar) Euro/EUR (€) terhadap mata uang negara lain setiap harinya sejak tahun 1999. Berikut 6 baris pertama dataset.

```{r}
exchange <- read.csv("data/euro-daily-hist_1999_2022.csv")
exchange |> head()
```

Sebagai catatan, dataset diurutkan dari yang terbaru ke yang terlama. Sehingga, baris pertama merupakan data paling terbaru (2022) meski di halaman dataset dimulai dari 1999. Berikut 6 baris terakhir dataset `exchange`.

```{r}
exchange |> tail()
```

Berikut struktur dataset menggunakan `str()`.

```{r}
str(exchange)
```

Dari struktur diatas diketahui terdapat kolom/negara yang berupa `character`, yang seharusnya berupa angka/numeric. Oleh karena itu, dataset `exchange` harus diolah kembali sebelum dilakukan pemodelan. Proses tersebut dilanjutkan ke **R1 - Pemrosesan Data**.

## R1 - Pemrosesan Data

Informasi struktur diatas menandakan banyak sekali yang harus diolah sebelum siap digunakan. Perubahan nama kolom dan tipe kolom merupakan hal yang cukup terlihat jelas dari kilasan dataset `exchange`. 

### Menamai Kolom

```{r}
exchange$Period.Unit. |> tail()
```

## R2 - Eksplorasi Data

## R3 - Pemodelan

## R4 - Evaluasi

## Kesimpulan

